臺灣高等法院臺中分院刑事判決　　　　　　　　　　九十四年度上易字第三四六號
　　上　訴　人　臺灣台中地方法院檢察署檢察官
　　被　　　告　甲○○
右上訴人因被告詐欺案件，不服臺灣臺中地方法院九十三年度易字第二二０四號中華
民國九十四年一月十八日第一審判決（起訴案號：臺灣臺中地方法院檢察署九十二年
度偵續字第二二五號），提起上訴，本院判決如左：
    主      文
上訴駁回。
    理      由
一、公訴意旨略以：被告甲○○（下稱被告）為網洛數位科技股份有限公司（下稱網
    洛公司）負責人，實際亦參與網洛公司業務經營及會計管理，與曹哲魁（業經本
    院於九十三年十一月十一日，以九十二年度上易字第一九三０號判處有期徒刑十
    月確定）係夫妻，明知其等於民國（下同）八十八年至九十年七月間，先後向其
    姊夫呂柏宗大量借款新台幣（下同）九百萬元及四千萬元，除還款九百萬元外，
    餘均未清償，已陷無償債能力之財務窘迫狀態，並多月未發放網洛公司員工薪資
    及廠商款項，竟共同意圖為自己不法之所有，於九十年八月十五日，在台中市○
    ○路附近，由曹哲魁以其行動電話聯繫土地代書乙○○，先向乙○○佯稱因其會
    計師要作資金證明需借款五百萬元等語，為乙○○所拒，未幾曹哲魁另以已湊足
    三百八十餘萬元，僅需向乙○○借款一百十三萬二千元，並佯以其坐落台中市○
    區○○段二七五之八六地號土地及地上建物，設定抵押權提供擔保借款，使乙○
    ○信以為真允諾借款，曹哲魁乃於當日下午三時許，前往乙○○處簽立借款本票
    ，卻又故意不攜帶上開土地及建物所有權狀，並表示因時間緊急，請乙○○先匯
    款，其嗣後會交代不知情之公司員工陳世章，連同印鑑證明一併交付，使乙○○
    陷於錯誤，前往新竹國際商業銀行台中分行，將上開借款匯入陳世章開設之誠泰
    商業銀行大里分行第000000000000號帳戶。詎曹哲魁並未將上開土
    地及建物所有權狀交予陳世章，致乙○○於當日下午五時許，前往網洛公司索取
    上開文件時，陳世章僅交付印鑑證明，而無法辦理抵押權設定，被告甲○○當時
    在場，全程知悉曹哲魁向乙○○借款及糾紛經過，且明知曹哲魁或網洛公司已無
    其他資金來源，竟仍於同年月十六日，由曹哲魁以陳世章之提款卡跨行提領十二
    萬元花用，復於同年月十七日，命不知情之陳世章提領一百零一萬九百五十八元
    轉交被告甲○○，被告甲○○再將其中之四十九萬元用以發放員工薪資及清償廠
    商欠款，餘款被告甲○○則交給曹哲魁作其他用途。嗣曹哲魁即向乙○○謊稱上
    開土地及建物所有權狀遺失云云，由乙○○及不知情之陳世章於同年月二十二日
    ，至台中市中山地政事務所申請上開土地及建物所有權狀，而曹哲魁再於公告期
    間一個月屆滿前一日，突向台中市中山地政事務所撤銷前述申請案，復未提供上
    開土地及建物所有權狀設定抵押權，迄未清償借款，乙○○始知受騙，案經乙○
    ○告訴，因認被告與曹哲魁共同涉有刑法第三百三十九條第一項之詐欺取財罪嫌
    等語。
二、按犯罪事實應依證據認定之，無證據不得認定犯罪事實，刑事訴訟法第一百五十
    四條第二項定有明文。又認定犯罪事實所憑之證據，無論係直接證據或間接證據
    ，其為訴訟上之證明，須於通常一般人均不致有所懷疑，而確信其為真實之程度
    者，始得據為有罪之認定，倘其證明尚未達到此一程度，而有合理之懷疑存在，
    復無其他調查途逕可尋，法院即應為無罪之判決。再共犯之成立，除共同實施犯
    罪行為者外，其就他人之行為負共犯之責者，以有意思聯絡為要件，若事前並未
    合謀，實施犯罪行為之際，又係出於行為者獨立之意思，即不負共犯之責，最高
    法院七十六年台上字第四九八六號及十九年上字第六九四號分別著有判例。
三、本件公訴人認被告涉有共同詐欺取財罪嫌，無非以告訴人乙○○（下稱告訴人）
    之指訴及證人即網洛公司員工李孟哲、蔡欣呈之證述為主要論據。惟訊據被告固
    坦承於九十年八月十五日十七時許，告訴人前往網洛公司時其曾在場，及同月十
    七日公司職員陳世章提領一百零一萬九百五十八元交付，其將其中之四十九萬元
    發放員工薪資及廠商款項後，餘款交予曹哲魁之事實不諱，然堅詞否認有何詐欺
    取財犯行，辯稱：網洛公司實際負責人係曹哲魁，伊原雖為網洛公司名義負責人
    ，但自九十年五月二日起即變更由羅秀菊擔任負責人，伊亦不認識告訴人乙○○
    ，曹哲魁藉口設定抵押權向告訴人借款一百十三萬二千元乙事伊均未參與，告訴
    人至網洛公司時，伊適帶小孩自台北回來公司玩，其時伊在網洛公司均未擔任任
    何職務，告訴人向伊表示曹哲魁要找一份東西找不到，後來告訴人要陳世章找，
    隔天曹哲魁指示陳世章將一百零一萬九百五十八元領出交伊，要伊發給員工薪資
    及給付廠商貨款，剩餘款項伊交還曹哲魁，以前員工薪水都是會計發給，伊為負
    責人時要看一下，伊不擔任負責人後，公司沒有請會計，只將員工上班情形登記
    在記事本上，伊係依記事本之記載發給員工薪水等語。
四、經查：
（一）被告前雖曾登記為網洛公司負責人，然任期僅至九十年五月一日止，自九十年
      五月二日起，該公司負責人業已變更登記為羅秀菊（曹哲魁之母，任期自九十
      年五月二日起九十三年五月一日止），此有網洛公司變更登記表影本在卷可稽
      ，是本件曹哲魁以設定抵押權為詞，向告訴人施詐時，被告已非網洛公司負責
      人，公訴人指被告當時仍擔任該公司負責人，首嫌無據。
（二）據告訴人所指稱，本件係曹哲魁於九十年八月十五日打電話給伊，表示其朋友
      擔任會計師，需資金證明，要向伊借款五百萬元，伊答以未辦理此業務，當日
      下午二時許，曹哲魁又打電話給伊，改稱已籌到三百八十餘萬元，尚不足一百
      十三萬二千元，願以其所有上開土地及建物設定抵押權作為擔保，並將上開土
      地及建物所有權狀傳真予伊，伊要伊先生申請上開土地及建物登記簿謄本，確
      定未設定抵押權，即請曹哲魁將所有權狀原本及印鑑證明持至伊事務所辦理設
      定抵押權事宜，曹哲魁於當日下午三時許到達伊事務所，伊請曹哲魁在設定抵
      押權書類簽名、蓋章，並簽發一張本票，曹哲魁藉口急著過來忘記帶所有權狀
      ，要求伊將一百十三萬二千元先匯入陳世章帳戶，要伊當日下午五時去找陳世
      章拿所有權狀及印鑑證明，伊當場打電話給陳世章，確認當日下午五時會拿所
      有權狀及印鑑證明給伊，伊才匯款，當日下午五時許，伊先生去找陳世章，只
      拿到印鑑證明，沒有拿到所有權狀，當日晚上七時許，伊又去網洛公司，陳世
      章、王宇捷、曹嘉靖（曹哲魁之妹）均在場，伊向陳世章說沒有辦法取得所有
      權狀，要將錢領出來還伊，陳世章表示當日下午三點半即將款項領出，交給曹
      哲魁派來之人取走，王宇捷在旁亦稱其等不會不還錢，三天以後會還給伊等語
      ；證人曹哲魁於偵查中復證稱因要發放薪資及廠商款項，而向告訴人借款，九
      十年八月十五日下午四時許，伊與告訴人談妥，要提供上開土地及建物設定抵
      押，打電話係叫陳世章辦理印鑑證明等語。足徵本件係曹哲魁單獨向告訴人施
      用詐術，使告訴人陷於錯誤而交付一百十三萬二千元，被告迄未介入及參與本
      件詐欺取財之任何階段，自難僅以被告事後向告訴人陳稱三天以後會還錢等情
      ，遽以推測被告事前曾與曹哲魁合謀詐欺取財。
（三）曹哲魁因本件詐欺取財及事後向告訴人謊稱上開土地及建物所有權狀遺失，委
      由不知情之陳世章及告訴人於九十年八月二十二日，攜帶其書立載有「立切結
      書人曹哲魁坐落台中市○區○○段二七五之八六地號及四０六九建號所持有之
      土地及建物所有權狀於民國九十年八月十五日不慎遺失屬實，如果不實致損害
      他人權益時，立切結書人願負賠償之責及法律上一切責任」等字樣之切結書，
      至台中市中山地政事務所申請補發上開土地及建物所有權狀，使該地政事務所
      承辦業務之公務員陷於錯誤，於八十三年八月二十二日為上開土地及建物所有
      權狀遺失之公告，致生損害於地政機關對不動產管理之正確性，觸犯刑法第三
      百三十九條第一項之詐欺取財罪及同法第二百十四條之使公務員登載不實罪（
      二罪有方法結果之牽連關係），業經本院於九十三年十一月十一日，以九十二
      年度上易字第一九三０號判處有期徒刑十月確定，核諸本院上揭判決，亦未認
      定被告與曹哲魁間具有本件詐欺取財之共犯關係，有該判決書在卷足憑。
（四）證人即網洛公司員工李孟哲於偵查中證稱網洛公司在台中市○○○街時沒有遲
      發薪資情形，遷至精誠路時，因為遲發薪資故伊離職，最後一次薪資係領現金
      ，何人發放伊沒印象，任職期間被告擔任網洛公司董事長，會計工作作好要給
      被告看，客戶來時被告也會在場等語；證人即網洛公司員工蔡欣呈於偵查中證
      稱當時網洛公司積欠好幾個月薪資，最後一次薪資係被告本人發放，任職期間
      被告為網洛公司董事長，伊有看見被告來公司，每次來都會找總經理，因伊是
      打字人員，不常接觸等語；證人陳世章證稱曹哲魁係伊老闆，所以將誠泰商業
      銀行大里分行帳戶及提款卡借予曹哲魁使用，伊未問曹哲魁作何用，係曹哲魁
      指示伊提領一百零一萬九百五十八元交給被告，被告有交伊幾萬元支付電腦設
      備費用及辦公室器材費用，也有發給員工薪資，伊亦曾與羅秀菊同去支付英普
      達公司款項，伊經手部分有收據交給被告等語。固可認定被告擔任網洛公司負
      責人時，確曾實際參與網洛公司之業務經營及會計管理，並於九十年八月十七
      日收受陳世章交付之一百零一萬九百五十八元，部分用以發放網洛公司員工薪
      資及支付廠商費用，且經手廠商收據。然被告收受陳世章交付之上開款項時，
      已非網洛公司負責人，當時曹哲魁向告訴人詐欺取財之犯行復已完成，被告事
      後受託處理曹哲魁詐欺所得之一百零一萬九百五十八元，尚難謂與曹哲魁有詐
      欺取財之犯意聯絡，亦乏事證足認被告事先知悉曹哲魁之詐欺取財犯行。
（五）綜上所述，被告於曹哲魁向告訴人詐欺取財時，既非網洛公司負責人，亦未參
      與本件詐欺取財之實施，復不能以被告事後向告訴人陳稱三天以後會還錢等語
      ，及其事後受託處理詐欺所得之一百零一萬九百五十八元，遽認被告與曹哲魁
      間具有詐欺取財之犯意聯絡，自不能令負詐欺取財罪責。此外又查無其他積極
      證據足證被告有何詐欺取財犯行，不能證明被告犯罪，揆諸上揭說明，原審為
      其無罪之諭知，洵無不當。
五、公訴人據告訴人請求則略以：被告與其夫曹哲魁於八十八年至九十年七月間先後
    向其姐夫呂伯宗大量借款達四千九百餘萬元，已陷於財務窘迫狀態，且被告於九
    十年八月十五日已知此一百餘萬元係曹哲魁詐騙告訴人之錢財，卻於同月十七日
    動用此筆錢；又證人李孟哲、蔡欣呈係被告之員工，證詞偏頗難免；又依證人陳
    世章供稱，曹哲魁指示提領一百餘萬元交被告，被告又交給幾萬元支付電腦費用
    等語，可見被告係網洛公之名義及實際負責人，再曹哲魁亦經法院判決詐欺罪確
    定，俱證被告與曹哲魁有犯意聯絡云云，執為上訴理由而指摘原判決不當；然查
    ，本件案發時被告並非該公司負責人，而被告收受陳世章交付上開款項時，已非
    網洛公司負責人，當時曹哲魁向告訴人詐欺取財之犯行復已完成，被告事後受託
    處理曹哲魁詐得款項，尚難因此即謂與曹哲魁有詐欺犯意聯絡；再本院就曹哲魁
    之前開刑事判決亦未認定曹哲魁與本件被告有共犯關係，均詳如上述，此外，公
    訴人復未提出其他新事證，其據告訴人請求猶執陳詞上訴，非有理由，其上訴應
    予駁回。
據上論結，應依刑事訴訟法第三百六十八條，判決如主文。
本案經檢察官丙○○到庭執行職務。
中      華      民      國      九十四  年      四      月      十二    日
                                臺灣高等法院臺中分院刑事第三庭
                                      審判長法  官  江  錫  麟
                                            法  官  廖  柏  基
          法  官  林  欽  章
右正本證明與原本無異。
不得上訴。                                  書記官  巫  彥  佳
中      華      民      國      九十四  年      四      月      十三    日
                                                                        Ａ
